【裁判字號】    89,易,2455
【裁判日期】    900806
【裁判案由】    詐欺
【裁判全文】
臺灣臺南地方法院刑事判決                        八十九年度易字第二四五五號
    公  訴  人  臺灣台南地方法院檢察署檢察官
    被      告  乙○○
                丁○○
右列被告等因詐欺案件，經檢察官提起公訴（八十九年度偵字第四七九八號），本院
判決如左：
    主  文
乙○○、丁○○均無罪。
    理  由
一、公訴意旨略以：被告乙○○與丁○○夫妻二人共同基於意圖為自己不法所有之概
    括犯意聯絡，明知渠二人均經濟困窘無支付能力，竟仍自民國八十八年四月十七
    日起至同年五月七日止，連續多次利用不知情之甲○○持乙○○所簽發如附表所
    示業經公告成為拒絕往來戶之支票，向丙○○○借調現款，金額合計新台幣（下
    同）一百十四萬元，丙○○○不疑有他，如數交付借款，詎前述支票屆期均遭退
    票不獲兌現，丙○○○查知該支票早於八十七年十二月十八日經公告成為拒絕往
    來戶，始知受騙，因認被告二人均涉有刑法第三百三十九條第一項之連續詐欺取
    財罪嫌等語。
二、本件公訴人認被告乙○○、丁○○二人涉有詐欺取財罪嫌，無非係以右揭事實業
    據告訴人丙○○○指訴在卷及有如附表所示之支票暨退票理由單等資為依據。惟
    按犯罪事實應依證據認定之，無證據不得推定其犯罪事實；又不能證明被告犯罪
    者，應諭知無罪之判決，刑事訴訟法第一百五十四條、第三百零一條第一項分別
    定有明文。又告訴人之指訴，係以使被告受刑事追訴為目的，是其指訴是否與事
    實相符，仍應調查其他證據，以資審認；必其所述與事實相符，而就其他方面調
    查，復無瑕疵可擊，始足據為論罪科刑之基礎；且刑法第三百三十九條第一項詐
    欺罪成立，以意圖為自己或第三人不法所有，以詐術使人將本人或第三人之物交
    付為要件。所謂以詐術使人交付，必須被詐欺人因其詐術而陷於錯誤，若其所用
    方法，不能認為詐術，亦不致使人陷於錯誤，即不構成該罪，有最高法院六十一
    年台上字第三０九九號、四十六年台上字第二六０號判例足資參照。訊據被告乙○○、丁○○均堅決否認有何詐欺取財犯行，均辯稱：伊等自八十七年間即透過
    甲○○向其姊即告訴人丙○○○以票據調借現款且有借有還，丙○○○並以每十
    萬元每週計息七千元之方式收取利息，嗣被告乙○○支票於八十七年十二月間經
    拒絕往來後，被告乙○○有告知甲○○支票業遭拒絕往來無法提示兌領，然甲○○表示自願幫助伊二人持票向雷甲○○調現，而丙○○○於知情後仍願意繼續貸
    予金錢，並由被告乙○○簽發內含利息金額之新支票用以換取舊支票之方式繼續
    向伊等收取利息，並將被告乙○○所簽發如附表所示支票做為借據之用，伊等並
    非自八十八年四月十七日起才開始持退票向丙○○○調借現款，且伊二人絕無施
    用任何詐術使丙○○○陷於錯誤才貸出現款，伊等並已陸續償還丙○○○三、四
    十萬元，其餘所欠款項亦儘力分期償還，伊二人並無詐欺取財之行為等語。本院
    經查：
（一）被告二人為夫妻，被告乙○○係經營誌展實業有限公司，而被告丁○○則為詠
      華興實業社負責人，被告二人自八十七年五月起即透過告訴人丙○○○之妹甲○○持被告乙○○簽發之支票向告訴人調借現款，迄至八十八年四月止均有借
      有還，每次借款約四萬至十萬元等情，業據告訴人丙○○○於檢察官偵查中供
      明在卷可按，而告訴人每次均透過甲○○向被告二人收取利息乙節，並據證人
      甲○○及被告公司職員譚雅君於檢察官偵查中分別到庭陳證屬實（分別見偵訊
      卷第四十頁反面及第六十六頁至第六十七頁反面），且有付款簽發簿及檢附之
      票據共三十三紙附卷可憑，參以告訴人丙○○○於本院審訊時復到庭供稱：「
      （問：妳是否認識乙○○及丁○○？）我不認識他們，在提出告訴以後，才第
      一次見到被告二人」、「（問：妳自何時開始與被告二人有借貸關係？）被告
      二人是經由甲○○來向我借錢，我不知道是被告二人向我借錢，通常是甲○○
      向我說她要和別人做生意來向我調借資金，所以我是借錢給甲○○，至於甲○○要轉借錢給誰，我並不清楚」、「（問：妳為何會持有被告二人所開立的支
      票或本票？）是甲○○來向我調借資金時，她拿被告二人開立的支票來跟我說
      ，她要依支票的面額向我調借現金，甲○○並未說她如何取得被告二人的支票
      ，甲○○也未說她要以被告二人開立的支票來做為擔保」等語綦詳（見本院九
      十年六月二十二日訊問筆錄）以觀，足見被告二人之票據均係由甲○○持向告
      訴人丙○○○調借現款，被告二人並未直接持票向告訴人丙○○○調借現金，
      應無疑義。故本件應予審究者，乃被告以附表所示支票委託甲○○代為調現時
      ，甲○○是否知悉該等票據已遭拒絕往來？甲○○持該等票據向告訴人丙○○○調現時，是否有告知該等票據已遭拒絕往來？丙○○○於知悉後是否仍予收
      受並以之做為借款憑據且持續收取利息？等項。
（二）次查，證人甲○○於檢察官偵訊時固供稱：被告乙○○並未向其表示支票已遭
      拒絕往來，不可提示云云（見偵訊卷第四十頁），惟於本院審理時到庭結證：
      「（問：你代乙○○夫婦持起訴書附表所示支票向丙○○○調現時，你知道他
      們交給你的支票是拒絕往來？）他們有告訴我支票已經拒絕往來，且我把拒絕
      往來的事，告訴丙○○○他是不是仍然願意收這種支票借錢給乙○○夫婦，如
      果他要收的話，我再叫乙○○夫婦再換壹張票給他，其間利息照付給他，丙○○○說好，他願意收下這些支票，調現給乙○○夫婦，交給我，我就把錢交給
      乙○○夫婦，丙○○○另外要求乙○○要再開壹張日期較後面的支票給他，我
      交錢給乙○○夫婦給他，叫他開日期較後面的支票給我，我就將支票交給丙○○○，丙○○○的用意，是要賺取其間的利息」、「（問：你在偵訊時並沒有
      說乙○○曾經告訴你支票已經拒絕往來？（提示並告以要旨）他時我是要袒護
      自己的姐姐，但是我現在良心越想越不安，我今天所說的才實在」等語甚詳（
      見本院八十九年十二月十八日審判筆錄），以此觀之，告訴人丙○○○供稱：
      甲○○持附表所示支票向其調借現款，其並不知悉該等票據已遭拒絕往來，係
      遲至附表編號一支票屆期經於八十八年五月十五日提示遭退票後始知該等票據
      已遭拒絕往來等語是否屬實，已非無疑，此外參酌，被告乙○○如附表所示支
      票係於八十七年十二月十八日經公告為拒絕往來戶乙節，有上海商業儲蓄銀行
      台南分行八十九年四月二十六日八十九字第三三號函一紙存卷可參，而告訴人
      丙○○○在台南市第六信用合作社帳號一五─0000000號帳戶，於八十
      七年十二月二十一日並有存入被告乙○○所簽發，發票日為八十七年十二月二
      十日，金額十四萬元，支票帳號第一一七三八號，票據號碼為ＡＺ00000
      00號之台南區中小企業銀行南台南分行之支票一紙，該紙支票於八十七年十
      二月二十一日經提示退票後業據存戶即告訴人丙○○○領回等情，有台南市第
      六信用合作社九十年三月十二日南六信字第０三二五號函、九十年四月二十六
      日南六信字第０五五五號函及台南區中小企業銀行南台南分行九十年四月十一
      日（９０）南銀南分字第三九號函在卷可徵，足見告訴人丙○○○早於八十七
      年十二月二十一日即已知悉被告乙○○如附表所示支票業經公告拒絕往來，至
      為明灼！益徵證人甲○○於本院審理時陳證：告訴人丙○○○係明知如附表所
      示支票業經拒絕往來仍願意收受貼現等語，確屬真實可信，準此以言，如附表
      所示該等票據告訴人既已明知業經公告拒絕往來而仍願予收受，則告訴人丙○○○自無所謂陷於錯誤之可言，允無疑義！
（三）又被告二人自八十七年五月起即透過甲○○持被告乙○○簽發之支票向告訴人
      丙○○○調借現款，迄至八十八年四月止均有借有還等情，業據告訴人丙○○○於檢察官偵訊時供明在卷可按，已如前述，而被告等人於借款後仍有持續繳
      付利息予告訴人，迄於八十八年八月十日及同年九月十日並經由告訴人丙○○○配偶雷晴嵐在台灣銀行台南分行第000000000000號帳戶分別存
      入十萬元及六萬元支票，並由雷晴嵐分批提示兌領乙節，亦有台灣銀行台南分
      行九十年五月三十日（九十）銀南營字第三二六四號函一紙在卷可憑，益見被
      告所供：告訴人丙○○○係以被告乙○○簽發內含利息金額之新支票用以換取
      舊支票之方式繼續向伊等收取利息，並將被告乙○○所簽發如附表所示支票做
      為借據之用等語，確屬信而有徵。是如附表所示該等票據既僅供為借款憑據，
      並非做為借款之擔保，自難僅因事後被告未能持續依票載金額繳付利息予告訴
      人，即遽認被告所為係施用詐術之舉。
三、綜上所述，告訴人既已明知如附表所示支票業經公告拒絕往來而仍願予收受，並
    以之持續收受利息，則告訴人丙○○○自無所謂陷於錯誤之可言，且該等票據既
    僅供為借據之用，並非做為借款之擔保，自難僅因事後被告未能持續依票載金額
    按約繳付利息，即遽認被告等有施用詐術之行為。故本件尚與詐欺取財構成要件
    有間，純屬民事糾紛，應另循民事途徑解決；此外復查無其他積極證據足資證明
    被告等有何詐欺取財之行為，自不能僅依告訴人前揭有嚴重瑕疵之指訴，即遽認
    被告等有詐欺取財犯行，衡之前揭規定，被告二人詐欺取財犯行既屬不能證明，
    自應依法為無罪之諭知，以示平允。
據上論斷，應依刑事訴訟法第三百零一條第一項，判決如主文。
本案經檢察官吳文政到庭執行職務
中      華      民      國      九十      年      八      月     六     日
                                  臺灣臺南地方法院刑事第二庭
                                          法  官   張  瑛  宗
右正本證明與原本無異。
如不服本判決，應於判決送達後十日內向本院提出上訴狀( 應附繕本 )。
                                          書記官   盧  立  勇
中      華      民      國      九十      年      八      月     七     日
附表：
┌──────┬──────┬──────┬──────┬──────┐
│編號        │發票人      │付款銀行    │發票日      │金額        │
│            │            │            │            │（新台幣）  │
├──────┼──────┼──────┼──────┼──────┤
│一          │誌展實業有限│台灣土地銀行│八十八年五月│十萬元      │
│            │公司乙○○  │安平分行    │十一日      │            │
├──────┼──────┼──────┼──────┼──────┤
│二          │同右        │同右        │八十八年五月│十萬元      │
│            │            │            │十四日      │            │
├──────┼──────┼──────┼──────┼──────┤
│三          │同右        │同右        │八十八年五月│十一萬元    │
│            │            │            │十八日      │            │
├──────┼──────┼──────┼──────┼──────┤
│四          │同右        │同右        │八十八年五月│十一萬元    │
│            │            │            │二十二日    │            │
├──────┼──────┼──────┼──────┼──────┤
│五          │同右        │同右        │八十八年五月│十萬元      │
│            │            │            │二十七日    │            │
├──────┼──────┼──────┼──────┼──────┤
│六          │同右        │同右        │八十八年六月│十萬元      │
│            │            │            │三日        │            │
├──────┼──────┼──────┼──────┼──────┤
│七          │同右        │同右        │八十八年六月│七萬元      │
│            │            │            │六日        │            │
├──────┼──────┼──────┼──────┼──────┤
│八          │同右        │同右        │八十八年六月│十萬元      │
│            │            │            │八日        │            │
├──────┼──────┼──────┼──────┼──────┤
│九          │同右        │台南區中小企│八十八年五月│十萬元      │
│            │            │銀南台南分行│八日        │            │
├──────┼──────┼──────┼──────┼──────┤
│十          │同右        │上海商業儲蓄│八十八年五月│十萬元      │
│            │            │銀行台南分行│十四日      │            │
├──────┼──────┼──────┼──────┼──────┤
│十一        │同右        │同右        │八十八年五月│十五萬元    │
│            │            │            │二十日      │            │
└──────┴──────┴──────┴──────┴──────┘


司法院資訊處製作；財團法人民間司法改革基金會備份。
